【裁判字號】    90,台上,6100
【裁判日期】    901004
【裁判案由】    偽造有價證券
【裁判全文】
最高法院刑事判決                                九十年度台上字第六一○○號
    上  訴  人  甲○○
                丙○○
                乙○○
    右二人共同
    選任辯護人  沈志成律師
右上訴人等因偽造有價證券案件，不服台灣高等法院中華民國八十八年七月七日第二
審判決（八十七年度上訴字第五○四八號，起訴案號：台灣台北地方法院檢察署八十
五年度偵字第二七七○六號、八十六年度偵緝字第九九四號），提起上訴，本院判決
如左：
    主  文
上訴駁回。
    理  由
按刑事訴訟法第三百七十七條規定，上訴於第三審法院，非以判決違背法令為理由，
不得為之。是提起第三審上訴，應以原判決違背法令為理由，係屬法定要件。如果上
訴理由狀並未依據卷內訴訟資料，具體指摘原判決不適用何種法則或如何適用不當，
或所指摘原判決違法情事，顯與法律規定得為第三審上訴理由之違法情形，不相適合
時，均應認其上訴為違背法律上之程式，予以駁回。本件一上訴人甲○○上訴意旨略
稱：(一)原判決事實認定上訴人甲○○與共同被告丙○○、乙○○未經台林貿易有限公
司（下稱台林公司）負責人蔡有德之授權，共同連續意圖供行使之用，而偽造台林公
司名義之支票，再交由丙○○持以向他人詐借現金及詐購貨物。但理由內僅就偽造有
價證券部分加以論述；關於詐欺部分，祇說明由丙○○持偽造之支票行使向他人詐借
金錢及詐購貨物，因行使偽造有價證券行為原已包含詐欺之性質，不另論以詐欺罪，
有理由不備之違誤。(二)上訴人係經由案外人謝坤獻之介紹，以新台幣（下同）三十五
萬元之價格向蔡有德購買台林公司（按甲○○係交付三十五萬元之支票予謝坤獻作為
仲介之報酬，但僅兌現五萬元，嗣後另由乙○○交付十萬元予謝坤獻資為酬謝，蔡有
德並未收受價金），蔡有德已將公司執照、進出口卡、營利事業登記證、股東名冊、
公司大、小章（非支票章）、空白發票、空白支票，透過謝坤獻轉交上訴人，嗣雖因
故未辦理變更登記，但實質上公司已屬上訴人所有。上訴人有權簽發台林公司之支票
借予丙○○使用，不發生偽造有價證券問題。二上訴人丙○○、乙○○上訴意旨略稱
：(一)甲○○以三十五萬元之價格向蔡有德買受台林公司，且涉案之支票亦由甲○○簽
發。原判決以證人謝坤獻及共同被告甲○○卸責之詞，推斷丙○○、乙○○涉有偽造
有價證券，顯不合理。(二)原判決採信蔡有德、謝坤獻之證言，認定蔡有德經由謝坤獻
轉交台林公司之大、小章予甲○○，僅供辦理變更登記之用，不得簽發支票，認事用
法違背經驗法則。(三)丙○○向甲○○借用台林公司之支票時，乙○○並不在場，丙○
○亦不知支票上之印章不符，待退票後丙○○始向銀行查詢印鑑不符應如何處理。原
判決認定丙○○向甲○○借支票時，乙○○亦在場，有認定事實不依證據之違法。(四)
蔡有德業將台林公司出售予甲○○，並將公司資料交出，甲○○雖尚未向主管機關辦
理負責人變更登記，但變更負責人並不以登記為要件，故甲○○已為台林公司之負責
人無疑，自有權簽發台林公司名義之支票，上訴人等均不成立偽造有價證券罪。(五)蔡
有德為台林公司之負責人，原判決竟說明上訴人等所簽發之台林公司支票，其票據責
任仍應由蔡有德負責，顯將公司之責任與負責人之責任混為一談，亦有未合云云。
惟查：(一)原判決撤銷第一審判決，改判論處上訴人等共同連續意圖供行使之用，而偽
造有價證券（甲○○累犯）罪刑，係依憑被害人高進財之指訴，證人謝坤獻、蔡有德
之證言及上訴人等在偵審中供述：甲○○與乙○○於民國八十四年底準備共同籌組公
司時，適甲○○從友人謝坤獻處得知蔡有德所經營之台林公司，有意結束營業且票信
尚佳，甲○○、乙○○遂經由謝坤獻仲介取得台林公司之執照、進出口卡、空白發票
、營利事業登記證、股東名冊、空白支票及公司大、小章（非支票章），以供辦理股
東及負責人變更登記，甲○○、乙○○並分別支付五萬元、十萬元予謝坤獻作為酬謝
，嗣甲○○與乙○○間因意見不合，而未辦理變更登記。丙○○為乙○○之弟，因經
商亟須資金，乃於八十五年二月間經由乙○○之引介向甲○○借用台林公司之支票，
甲○○於是依乙○○、丙○○之請求而連續簽發台林公司之支票，供丙○○持向他人
借款及購貨。並有上訴人等所偽造如原判決附表所示之支票影本在卷可稽，以為論據
。並敘明甲○○與乙○○係為籌組公司而共同收受謝坤獻所轉交台林公司之資料，嗣
因雙方意見不合而未辦理變更登記。而蔡有德、謝坤獻交付公司資料及大、小章之目
的，僅在於供接續經營者辦理變更登記，並未授權上訴人等逕行以該印章簽發支票，
故支票之印鑑章仍在蔡有德持有之中，並未交出。謝坤獻且於轉交公司資料予甲○○
、乙○○時特別交待，支票之印鑑章尚在蔡有德手中，待辦妥公司變更登記後，再會
同蔡有德至銀行辦理支票印鑑章之變更，至於交付空白支票之目的，在於變更銀行印
鑑章後，仍可使用。甲○○且承認蔡有德、謝坤獻並未同意於完成變更登記之前得逕
行簽發支票。上訴人等既明知尚未完成變更登記，自不得以蔡有德為代表人簽發台林
公司名義之支票，況上訴人等於簽發支票之前，猶由丙○○以電話向銀行詢問有關支
票印鑑章之問題，足見上訴人等明知無簽發支票之權而簽發，因認上訴人等有共同偽
造有價證券之行為。而以上訴人等否認犯罪，辯稱甲○○有權簽發涉案之支票，丙○
○、乙○○另辯稱不知情云云，乃飾卸之詞，不可採信等情綦詳。(二)蔡有德、謝坤獻
並未同意上訴人等簽發本案之支票，謝坤獻於轉交資料時已經表明大、小章係供變更
登記之用，並非支票章，上訴人等自始即知支票之印鑑章不符，丙○○且於簽發支票
之前先以電話詢問銀行有關支票印鑑章之事，銀行表示須待完成變更手續後始可簽發
，業據甲○○於偵審中坦承在卷（見偵續一字第五二五號卷第一○一頁，第一審第一
○二號卷第三十頁背面、第三十一頁、第四十五頁、第一○四頁、第一一二頁背面）
。丙○○亦承認因缺乏資金情況緊急，而向甲○○借用台林公司之支票使用，甲○○
係依其所需之金額、日期而簽發支票，自始即知該支票非甲○○所有（見第一審第一
○二號卷第四十四頁背面、第六十三頁、第一○三頁背面、第一○四頁、第一二二頁
背面，原審卷第九十五頁）。乙○○且供稱：「我弟弟（指丙○○）需要支票，我介
紹弟弟向甲○○借支票時，甲○○還很謹慎，問為何金額那麼大，我說就這方面生意
來講，金額不算大」（見第一審第一○二號卷第一二三頁），足見上訴人等自始即知
印鑑章不符，並於簽發支票之前曾向銀行查詢印鑑章之事。上訴意旨否認偽造有價證
券，或辯稱渠等有權簽發本案之支票，或辯稱簽發支票時不知印鑑不符，乙○○另辯
稱丙○○向甲○○借票時伊不在場云云，並非依據卷內訴訟資料，執為指摘。另法人
與代表法人之自然人，係二個獨立之人格，原判決關於票據責任之論述雖未盡妥適，
但非偽造有價證券罪之構成要件部分，自無礙於本案特定犯罪事實之認定，即於判決
之結果顯然無影響。至於其餘之爭辯，乃單純事實之爭執，均非適法之第三審上訴理
由。上訴人等對於偽造有價證券部分，徒憑己見，就原判決已說明事項或屬原審採證
認事職權之適法行使，任意指摘為違法，顯與法律規定得為第三審上訴理由之違法情
形，不相適合。其上訴違背法律上之程式，應予駁回。又裁判上一罪案件之重罪得提
起第三審上訴，其輕罪部分雖不得上訴，依審判不可分原則，第三審法院亦應併予審
判，但以重罪部分之上訴合法為前提，如該上訴為不合法，第三審法院既應從程序上
予以駁回，而無從為實體上判決，對於輕罪部分自無從適用審判不可分原則，併為實
體上審判（本院七十六年臺上字第二二○二號判例參照）。按刑事訴訟法第三百七十
六條所列各罪之案件，經第二審判決者，不得上訴於第三審法院，法有明文。關於上
訴人等共同偽造台林公司名義之支票後，交由丙○○持以向他人詐借現金及詐購貨物
涉嫌詐欺部分，原判決係說明行使偽造有價證券行為已包含詐欺之性質，故不另論以
詐欺罪。而詐欺屬於刑事訴訟法第三百七十六條第四款之案件，本件偽造有價證券部
分之上訴為不合法，應從程序上駁回，已如前述，則對於詐欺部分，自無從併為實體
上審判，應併予駁回。
據上論結，應依刑事訴訟法第三百九十五條前段，判決如主文。
中      華      民      國     九十     年      十      月      四      日
                              最高法院刑事第十二庭
                                  審判長法官  呂  潮  澤
                                        法官  陳  世  雄
                                        法官  孫  增  同
                                        法官  林  開  任
                                        法官  蕭  權  閔
      右正本證明與原本無異
                                              書  記  官
中      華      民      國     九十     年      十      月      九      日


司法院資訊處製作；財團法人民間司法改革基金會備份。
